臺灣臺北地方法院民事判決　　　　　　 88年度重訴字第267號
原　　　告　甲○○
訴訟代理人　許華雄律師
複　代理人　王金三律師
訴訟代理人　何邦超律師
複 代 理人　古瑞君律師
被　　　告　丁○○
訴訟代理人　蔡鴻斌律師
右當事人間履行契約事件，本院於中華民國94年6月30日言詞辯
論終結，判決如左：
    主    文
被告應給付原告新台幣捌佰肆拾壹萬零陸佰零肆元及自民國九十
一年二月五日起至清償日止，按年息百分之五計算之利息。
被告應給付原告新台幣壹仟零陸拾陸萬伍仟伍佰肆拾玖元及自民
國九十年五月十七日起至清償日止，按年息百分之五計算之利息
。
原告其餘之訴駁回。
訴訟費用由被告負擔百分之四十五，餘由原告負擔。
本判決於原告以新台幣陸佰拾伍萬捌仟柒佰元供擔保後，得假
執行。但被告如以新台幣壹仟玖佰零柒萬陸仟壹佰伍拾元為原
告預供擔保後，得免為假執行。
原告其餘假執行之聲請駁回。
    事實及理由
壹、程序方面：
（一）按「訴狀送達後，原告不得將原訴變更或追加他訴；但有
      下列各款情形之一者，不在此限：二、請求之基礎事實同
      一者。四、因情事變更而以他項聲明代最初之聲明者。」
      民事訴訟法第255條第1項第2、4款定有明文。所謂請求之
      基礎事實同一，係指變更或追加之訴與原訴之主要爭點有
      其共同性，各請求利益之主張在社會生活上可認為同一或
      關連，而就原請求之訴訟及證據資料，於審理繼續進行在
      相當程度範圍內具有同一性或一體性，得期待於後請求之
      審理予以利用，俾先後兩請求在同一程序得加以解決，避
      免重複審理，進而為統一解決紛爭者，即屬之」，最高法
      院90年度台抗字第2號裁定足供參照。又同法第256條規定
      ：不變更訴訟標的，而補充或更正事實上或法律上之陳述
      者，非為訴之變更或追加。本件原告起訴主張：依兩造於
      民國86年10月17日簽訂之「投資事務協議書」（下稱系爭
      協議書）丙項：「甲（原告）乙（被告）雙方原以甲方或
      乙方名義對外投資及原始投資成本明細如附件三所有權甲
      乙雙方各佔二分之一，俟投資實現或轉讓後取回款項，平
      均取回之，若有損失及稅負由甲乙雙方平均負擔之。」約
      定之請求權基礎法律事實，其得限期請求被告結清前揭各
      項投資，移轉如附表所示之不動產所有權二分之一；以及
      附表一土地出租訴外人緗鴻美食天地負責人15個月租金與
      銀行結餘款之半數新台幣8,892,128元（下同）等語（見
      本院卷(一)第5、6、7頁），已足認其請求之法律依據為系
      爭協議書丙項之約定，是其雖於起訴狀所載請求權基礎之
      法律關係為民法第229條第2項及第179條之規定，而未再
      列系爭協議書丙項三約定；惟其嗣於88年3月25日再具狀
      陳述其訴訟標的之法律關係為請求履行系爭協議書其中關
      於丙之分配約定；核屬不變更訴訟標的而補充法律上之陳
      述，揆諸前揭規定，非屬訴之追加變更，自為法之所許；
      被告抗辯原告此部分之補充陳述為訴之追加而不予同意云
      云，尚有誤會。又原告起訴狀所載第一項聲明原求為判決
      ：「被告應將如附表一、二、三所列不動產（下稱系爭不
      動產）之所有權其中二分之一移轉登記予原告。」嗣於訴
      訟中，原告以被告已於民國89年12月18日及同年6月19 日
      ，90年1月5日分別將如附表一、三、二所示之不動產所有
      權出售並移轉登記予第三人，原訴已無法履行為由，仍依
      兩造協議書丙項之約定並追加民法第184條第1項侵權行為
      而請求被告給付原投資款之二分之一而於91年1月3日具狀
      變更其聲明為：「一、被告應給付原告新台幣（下同）
      1,250 萬元，及自90年4月21日起至清償日止，按年息百
      分之五計算之利息。二、被告應給付原告2,100萬元，及
      89年12 月19日起至清償日止按年息百分之五計算之利息
      。」；即原請求移轉附表二所示土地之所有權移轉登記部
      分變更為聲明第1項，原附表一、三土地之所有權移轉登
      記部分變更為聲明第2項；按其請求之基礎事實均係本於
      兩造投資協議書丙項約定，而原登記為被告所有之系爭不
      動產確係於訴訟中移轉登記予第三人，此有土地登記謄本
      在卷足憑（見本院卷三第104頁至第121頁，卷四第17頁至
      第47頁），足證原告主張本件有原聲明無法達其訴之目的
      之情事變更情形發生屬實，且其聲明變更之基礎事實與原
      聲明之主要爭點，即投資事務協議書丙項約定之事實有其
      共同性，各請求利益之主張在社會生活上可認為關連，而
      就原請求之訴訟及證據資料，於審理繼續進行在相當程度
      範圍內具有一體性，得期待於後請求之審理予以利用，故
      其變更訴之聲明與原訴之基礎事實顯屬同一，而無需得被
      告之同意，被告辯稱原告之變更、追加非同一事實且有礙
      訴訟之終結云云，尚無足取。則原告所為訴之變更，符合
      民事訴訟法第255條第1項第2、4款規定，揆諸首揭說明，
      應予准許，合先敘明。
貳、原告主張：
一、兩造間曾於86年10月17日簽訂投資事務協議書，該協議書丙
    項約定：「甲乙雙方原以甲方或乙方名義對外投資及原始投
    資成本明細如附件三所有權甲乙雙方各佔二分之一，俟投資
    實現或轉讓後取回款項，平均取回之，若有損失及稅負由甲
    乙雙方平均負擔之」等語。其附件三以被告名義投資之不動
    產即詳如附表一、二、三所示，另以被告名義之銀行存款餘
    額在簽訂協議書時共為13,208,716元。而附表一所列之不動
    產在簽訂協議書時已出租予訴外人緗鴻美食天地負責人每月
    租金25萬元，十五個月之實收租金及法定遲延利息各為375
    萬元及825,540元。綜上所述之金額，總計為17,784,256元
    ，依據兩造之協議，原告自可取回二分之一即8,892,128元
    。再者，被告已於89年12月18日、89年6月29日將系爭協議
    書附件三如起訴狀附表一、三所示之不動產出售處分並移轉
    所有權登記予訴外人丙○○、乙○○○等人。另原登記被告
    所有附件三中如起訴狀附表二所示中壢市○○段土地及山下
    段土地，亦於90年1月5日賣予第三人戊○○○，並於90年4
    月20日移轉所有權登記完畢。是以，投資事務協議書附件三
    所示中工段、三重段之投資，其投資已實現或轉讓，協議書
    丙項約定條件已成就，然被告出售系爭不動產所取得之金額
    遠低於成本二分之一以下，顯然侵害被告之權利，原告自得
    依系爭協議書及民法第184條第1項侵權行為損害賠償之規定
    ，以兩造原投資款項之半數計算，請求被告如數給付或至少
    給付回收款半數。又依系爭協議書丙項後段之約定可知本件
    給付為無確定期限，原告已於87年12月28日以台北青田郵局
    二九三號存證信函催告，限期結清投資，故被告自限期屆滿
    起應負遲延責任，被告亦有不當得利之情事，爰依投資事務
    協議書丙項之約定及民法第229條為請求權基礎之第一順位
    ，以民法第179條、第184條之規定為請求權基礎之第二順位
    ，求為判決如聲明所示。
二、投資事務協議書附件三為各項以原告名義或以被告名義對外
    之合夥投資：
（一）投資事務協議書附件三各項標的係兩造共同合夥出資，另
      與他人合資，投資在各個不同之投資標的，各投資標的之
      投資實現之時程亦不相同，故兩造就投資事務協議書附件
      三上之各投資標的之投資，就兩造之部份於每一投資標的
      ，均成立獨立各個不相同之隱名合夥關係，且與其他投資
      人無關。又於各投資標的已投資實現或轉讓後，各投資標
      的案即個別為合夥清算。
（二）系爭投資事務協議書附件三之兩造投資明細表係被告所提
      出，該協議確為兩造合夥事務之總結算，且業經台灣高等
      法院91年度上易字第613號請求給付價金事件民事確定判
      決（證物一○九）認定係被告請其常年委託之專業代書即
      訴外人趙敏捷、專業會計師陳添旺協助兩造於八十六年十
      月十七日、十月二十二日經過長時間之協商、統計、會算
      後，由陳添旺、趙敏捷撰寫、製作投資事務協議書及其相
      關附件，且經被告委請訴外人褚子正及兩造所成立之總管
      理處負責財務人員林素雅及兩造所實質合夥木豐建材股份
      有限公司（下稱木豐建材公司）財務室經理許正信提供資
      料經過多日會算，據以作成投資事務協議書，並非倉促作
      成。依會計人員張淑儀所製作之木豐建設公司至86年9 月
      30日止，兩造所投資之內帳資料（證物九十九之三）及前
      揭由總管理處管理財務之林素雅所製作之八十六年九月三
      十日止之內帳資料（證物九十九之二）所示，被告出名為
      股東投資於木豐建設公司之資本係兩造所共同合夥投資，
      僅股份登記為被告丁○○名義，原告則為隱名股東（木豐
      建設公司除兩造外，尚有其他股東）。依前揭會算內帳資
      料所示各項投資及數目：『山上段15,000,000；山下段
      10,000,000中工段；30,000,000；球場7,000,000；光明
      段10,000,000；山溪地15,000,000；三重段27,000,000
      ；後寮段90,000,000；廣告─全弘800,000；廣告─遠見
      750,000』，均與投資事務協議書附件三所示之以被告名
      義對外各項投資及數目相符，可見各項投資均是以兩造共
      同之資金所共同對外投資，僅係被告出名，原告隱名，被
      告並未替原告墊付任何投資款項。
（三）依原告所提出之木豐建設股份有限公司分配紅利一覽表、
      對帳單及支票等證物，亦可得知被告於兩造所投資木豐建
      設公司之個別投資案遇有回收盈餘時，被告均即為平均分
      配予兩造，並未有被告臨訟始編飾所諉稱：「兩造既約定
      於全部投資案投資實現或轉讓後分配損益，自屬該條所稱
      之契約另有規定，分配前並應經決算之程序。協議書附件
      三兩造之投資案既未全部實現或轉讓，且未經決算而有純
      益，原告提起本件訴訟自無理由。」云云之情事。
（四）投資事務協議書附件三，非屬公司法上木豐建設公司之內
      帳，而是兩造以被告名義投資在兩造所實質合夥之「木豐
      建設公司」（只是兩造合夥投資之標的，有的是登記被告
      名義，有的是登記木豐建設的名義，有的是登記其他人的
      名義）部分之帳目，而存款目的縱係用以各筆投資繳納相
      關稅費之用（並非僅有地價稅），亦不影響附件三上各筆
      不動產投資於有回收盈餘時，被告即應分配予原告之事實
      。
（五）稽諸上開說明，足證投資事務協議書附件三所載之各項以
      原告名義或以被告名義對外之投資，係兩造共同合夥出資
      ，另與他人合資，投資在各個不同之投資標的，各投資標
      的之投資實現之時程亦不相同，是兩造始於投資事務協議
      書丙項中約定：「甲、乙雙方以甲方（即原告）或乙方（
      即被告）名義對外投資及原始投資成本明細如附件三，所
      有權甲、乙雙方各佔二分之一，俟投資現或轉讓後取回款
      項平均取回之，若有損失及稅負，由甲、乙雙方平均負擔
      之。」等語。故兩造就投資事務協議書附件三上之各投資
      標的之投資，就兩造之部份於每一投資標的，均成立獨立
      各個不相同之隱名合夥關係，而非同一個合夥關係，且與
      其他投資人無關。又於各投資標的已投資實現或轉讓後，
      各投資標的案即個別為合夥清算。
三、被告應給付原告投資事協議書附件三中中壢市○○段、山下
    段、中工段及三重市○○段之回收投資款半數：
（一）被告就投資事務協議書附件三中如起附表二所示中壢市○○段土地（坐落中壢市○○段第1932地號，證物一○四）
      及山下段（坐落中壢市○○段第1715地號、第1718地號、
      第1720地號、第1721地號及第1722地號，證物一○五）土
      地，已於90年1月5日賣予訴外人戊○○○，並於90年4月
      20 日移轉所有權登記完畢（證物一○四、一○五）。而
      上開被告丁○○依約應給付原告之款項，迄今均仍未給付
      予原告，則原告依投資事務協議書丙項之約定，請求被告
      給付山上段、山下段光明段回收投資款之半數及其法定遲
      延利息。原告早於87年12月10日、同年月28日即以台北青
      田郵局第243號，293號存證信函限期催告被告於函到五日
      內即88年1月15日以前將系爭投資事務協議書附件三所有
      投資「實現」，由兩造各取回其所有權二分之一，被告於
      87年12月28日收到最後限期催告函未依期限履行，依民法
      第229條規定依自遲延責任。
（二）原告得依被告所提契約書所示銷售金額計算原告得請求被
      告給付之金額：
  １、依被告所提出之第一、三份中壢市○○段及三重市○○段
      不動產買賣契約書及付款資料所示：如起訴狀附表一所示
      之中壢市○○段不動產，其出售所得價金為7,500,000 元
      ，兩造所共有之所有權應有部分為十一分之三，被告實際
      上亦僅出售該部分予他人，是被告已領得3,750,000元，
      被告自應依投資事務協議書丙項之約定，將取回款項二分
      之一給付予原告，即被告應給付原告3,750,000元。
  ２、如附表三所示之三重市○○段不動產，其出售取得之價款
      為16,000,000元，此為被告出售兩造所共有不動產之所有
      權應有部分十分之三所得之價款，是被告應依投資事務協
      議書丙項之約定，將取回款項二分之一給付予原告，即被
      告應給付原告8,000,000元。綜上所述，足證被告至少應
      給付原告投資事務協議書附件三中壢市○○段及三重市○○段之回收投資款半數共11,750,000元（3,750,000元+8,
      000,000元=11,750,000元）及其法定遲延利息予原告。
  ３、依被告所提出之第二份中壢市○○段及山下段不動產買賣
      契約書及付款資料所示：如起訴狀附表二所示之中壢市○○段及山下段不動產，其出售取得之價金為9,000,000元
      ，依其出售權利範圍及兩造所共有所有權應有部分（山上
      段為三十分之五、山下段為二十一分之二）比例，被告至
      少應給付原告所收取款項之二分之一，即2,818,013元（
      計算式詳如附表卷八p66）及其法定遲延利息。雖台北縣
      稅捐稽徵處三重分處函覆系爭三重市○○○段簡字畬小段
      第92-6、92-8、97-5、97-8地號土地各年度土地增值稅、
      地價稅之相關資料，惟該等資料並無法證明被告確實支付
      稅額。縱須依兩造投資成本扣除增值稅、地價稅計算原告
      得請求被告給付之金額，原告亦計算得出被告應分別給付
      原告山上段7,068,686元、山下段4,943,823元、內壢段
      6,762,366元、三重段13,218,741元（明細詳如附表一，
      卷八p246）。又縱依被告所提契約書所示銷售金額計算原
      告得請求被告給付之金額，亦分別為山上段1,466,600 元
      、山下段863,922元、內壢段3,012,366元、三重段7,764,
      255元。
  ４、又被告辯稱就內壢段應扣增值稅部分，應以該內壢段不動
      產被告登記被告名下部分（全部）占內壢段、復興段（即
      中工段）總投資案之6/11（其中3/11為兩造所有；3/11為
      訴外人丙○○所有），計算出兩造負擔該次土地增值稅之
      半數，即兩造各負擔四分之一。然事實上，就附表一所示
      之中壢市○○段不動產，兩造所共同投資所有權應有部分
      於各該內壢段、復興段土地均為十一分之三（證物一二○
      ），被告實際上亦僅代表兩造出售該內壢段部分所有權應
      有部分十一分之三。是縱使該內壢段土地所有權應有部分
      全部登記為被告名下所有，然兩造僅須負擔實際投資比例
      共計3/11之增值稅（另3/11所有權應有部分本屬訴外人丙○○之投資，僅係返還所有權登記予丙○○，其餘5/11
      移轉登記予丙○○部分，則屬其他投資人所有，與兩造無
      關），即兩造各自應負擔該以土地增值稅之3/22（3/11×
      1/2=3/22），而非被告所計算之1/4。
（三）依被告所提出之第一、三份中壢市○○段及三重市○○段
      不動產買賣契約書及付款資料所示：
  １、如附表一所示之中壢市○○段不動產，其出售所得價金為
      750萬元，兩造所共有之所有權應有部分為3/11，是被告
      已領得2,045,454元（7,500,000元×3/11= 2,045,454元
      ），被告自應依投資事務協議書丙項之約定，將取回款項
      二分之一給付予原告，即被告應給付原告1,022,727元。
  ２、如起訴狀附表三所示之三重市○○段不動產，其出售取得
      之價款為一千六百萬元，此為被告出售兩造所共有不動產
      之所有權應有部分十分之三所得之價款，是被告應依投資
      事務協議書丙項之約定，將取回款項二分之一給付予原告
      ，即被告應給付原告八百萬元。稽諸上開說明，足證被告
      至少應給付原告投資事務協議書附件三中壢市○○段及三
      重市○○段之回收投資款半數共九百零二萬二千七百二十
      七元及其法定遲延利息予原告。
四、有關投資事務協議書附件三上所載銀行存款餘額係之計算方
    式如下：
（一）依會計人員張淑儀、尹美惠所製作之木豐建設公司至86年
      9月30日止，兩造所投資之內帳資料（證物九十九之四，
      張淑儀製作、證物九十九之五、尹美惠製作）及由許正信
      所製作兩造所合夥之總管理處八十六年一月十五日之內帳
      資料（證物九十九之二）、管理總管理處財務之林素雅所
      製作之八十六年九月三十日止之內帳資料（證物九十九之
      三）所示，兩造共同投資以被告丁○○出名為股東，在木
      豐建設股份有限公司（以下簡稱木豐建設公司）所有之資
      本，至八十六年九月三十日止共計已達一億零八百萬元，
      此亦足證以被告出名為股東在木豐建設公司之資本亦係兩
      造所共同合夥投資，股份登記為被告名義，原告則為隱名
      股東（木豐建設公司除兩造外，尚有其他股東）。
      另依木豐建設公司之內帳資料（證物九十九之四）所示，
      木豐建設公司至八十六年九月三十日止，共有二億五千八
      百四十八萬三千二百八十五萬元之資本、收入，扣除投資
      在山上段、山下段等各項投資案花費之投資款及各項支出
      費用（共二億二千五百七十七萬二千零二十二元）後，尚
      有三千二百七十一萬三百六十三元【258,482,385-225,
      772,022=32,710,363元（此筆款項並係存入由被告所掌控
      兩造合夥事業所用189677、00000000、392、45307、
      45321、5551等帳號之相關帳戶（證物二十一之一）內）
      】之餘額，惟此尚須償還木豐建設公司向合作金庫之貸款
      二千五百萬元，是兩造以被告丁○○名義對外投資於木豐
      建設公司者，至八十六年九月三十日止，尚有七百七十一
      萬零三百六十三元之存款餘額（32,710,363-25,000,
      000=7,710,303元），是兩造在投資事務協議書附件三（
      證物二）上，始記載「銀行存款餘額7,710,363」，足證
      投資事務協議書上各項數據，確係依據前揭各份兩造會算
      之內帳資料會算而成，各會算內帳資料確具真實性。
（二）另投資事務協議書附件三（證物三）所載「5,498,353」
      ，乃兩造於其他與投資事務協議書附件三Ａ部分類同之不
      動產建設部門之投資案結算之存款餘額。另依會計人員張
      淑儀所製作之木豐建設公司至八十六年九月三十日止，兩
      造所投資之內帳資所示（證物九十九之四），兩造原預留
      4,389,932元（該等款項亦係存入由被告所掌控兩造合夥
      事業所用「198677、54858、0000000、655323」等帳號之
      帳戶（證物二十一之一）內）做為預留「爵士」不動產投
      資案之土地增值稅。惟於兩造86年10月17日簽訂投資事務
      協議書時，被告又命證人陳添旺將該筆款項於結算後記載
      為「5,498,353」，然被告未將該筆款項之明細憑證提示
      予原告，是原告並未能明確知悉被告如何計算得出。
五、被告應依投資事務協議書丙項之約定及民法第179條返還不
    當得利之規定，給付原告系爭銀行存款及其法定利息暨不動
    產所得租金之半數與其法定遲延利息：
（一）原告已分別於87年12月10日、同年月28日以台北青田郵局
      第243號，293號存證信函限期催告被告於函到五日內、即
      88年1月15日以前將系爭投資事務協議書附件三所有投資
      「實現」，由兩造各取回其所有權二分之一。惟被告於87
      年12月28日收到最後限期催告函迄今仍未予置理。依民法
      第229條關於給付無確定期限之規定意旨，系爭投資事務
      協議書丙項所約定結清分配合夥財產之日期，應已屆至，
      原告自得請求被告履行該項約定，即兩造合夥所有以被告
      名義所得銀行存款13,208,716元及至起訴以前約十五個月
      按法定利息年息百分之五計算之利息8,250, 540元之二分
      之一給付原告。況被告亦己自承附件三所示銀行帳戶存款
      原係用以繳納各筆投資之稅費，而被告既已將附件三所示
      之不動產之投資予以出售並移轉所有權登記，則兩造合夥
      投資如附件三所示不動產已無需再繳納稅費，是系爭投資
      事務協議書丙項所約定結清分配合夥財產之日期，確已屆
      至，原告自得請求被告履行該項約定，將兩造合夥所有以
      被告名義所得之銀行存款一千三百二十萬八千七百十六元
      及至起訴以前約十五個月即86年10月起至87年12月止按法
      定利息年息百分之五計算之利息八十二萬五千五百四十元
      之二分之一給付原告。
（二）另系爭合夥既經兩造合意解散，結清合夥剩餘財產，被告
      竟將兩造以其名義投資如附表一所示之內壢段不動產出租
      予訴外人緗鴻美食天地，截至起訴以前計有十五個月之久
      ，被告卻不法侵占為已有，未平均分配予原告。是被告就
      其中二分之一租賃所得及其法定利息，應屬不當得利，致
      原告受有損害，原告自亦得依投資事務協議書丙項之約定
      及民法第179條之規定，請求被告返還其利益予原告，被
      告亦未否認前揭出租不動產之情事，僅否認原告所主張之
      租金數額。依財政部台北市國稅局大安分局、財政部台北
      市國稅局中正稽徵所函覆之租賃所得部分通知書所載資料
      ，參諸證物六十九之一：中壢市○○段1543建號建物登記
      謄本所載其建物門牌為中壢市○路○段810、812號，予以
      計算系爭租賃所得至少亦有1,531,511元（證物一四八）
      。是被告至少就其中二分之一租賃所得765,755元（證物
      一四八）及其法定利息，應屬不當得利，致原告受有損害
      ，自應返還其利益予原告。又以上所稱期限縱屬停止條件
      ，惟被告經原告催告始終拒未履約，顯係以不正當行為阻
      卻其條件之成就，依民法第101條第1項之規定，應視為條
      件已成就。合計原告應得請求被告給付系爭銀行存款、不
      動產所得租金半數暨其法定遲延利息如訴之聲明第三項所
      示。
      為此聲明：
（一）被告應給付原告12,500,000元，及自90年4月21日起至清
      償日止，按年息百分之五計算之利息。
（二）被告應給付原告21,000,000元，及自89年12月19日起至清
      償日止按年息百分之五計算之利息。
（三）被告應給付原告8,892,128元，及自88年1月16日起至清償
      日止按年息百分之五計算之利息。
（四）前三項請求，原告願供擔保，請准宣告假執行。
參、被告辯以：
一、兩造合作十餘年，因被告資力頗佳，故投資時多由被告出資
    墊付兩造之投資成本與其他友人（包括訴外人林宜璋、黃冠
    雄、吳烈忠等）共同投資買受不動產，並約明所佔出資比例
    ，俟未來投資實現（如土地轉售或合建房屋出售），自投資
    案分配兩造應得款項中扣還原始投資成本與被告後，始由雙
    方分攤利潤（分配房子或現金）或損失。原告並任木豐建材
    公司總經理，被告則任董事長。八十六年間，兩造因認難再
    繼續合作投資，遂協商終止合作投資及股權轉讓事宜，同年
    十月間兩造委請訴外人陳添旺及趙敏捷書立系爭協議書及其
    附件後，結清歷年投資所得利益。而協議書甲部分約定分配
    投資利得之不動產、乙部分約定買賣建材公司股權並為車輛
    、堆高機、大哥大等分配之特約，協議書附件二則載明應收
    未收款、存出保證金、盈餘稅金、歷來呆帳回收、未到期票
    據可能呆帳收回額等依實際狀況多退少補或平均分配，約定
    內容鉅細靡遺，依其詳盡程度觀之，顯然原協議書丙部分「
    附件三所列投資案俟投資實現或轉讓後，取回款項平均取回
    」乃以「投資實現」（即合建房屋完成出售）或轉讓（即移
    轉投資房、地所有權）為停止條件，按兩造於各投資案之出
    資比例分配所得款項為取回數額計算基準之特約，此等兩造
    依過去各投資案實際履行狀況，考量整體開發經濟效益遠高
    於各別持有零星土地，深思熟慮後所為之約定，有拘束雙方
    之效力，要無任由一方以單方面意思表示予以變更之理，何
    況各該投資案均有諸多共同投資人，各該共同投資協議亦不
    容原告片面予以破壞。尤因附件三各土地投資案均屬長期投
    資，期間有若干開支，數額並不明確，需用時再向各投資人
    收取並不符合效益，遂提撥若干現金存於銀行備供雜項支出
    （例如每年地價稅金、合建案研商等）之用。約定停止條件
    （即投資實現或轉讓）既未成就，原告自無由請求該銀行存
    款餘額或移轉不動產持分，蓋因不動產景氣低迷，迫切處分
    之價格低落、以買賣或贈與方式移轉部分土地持分與原告，
    一則涉及偽造文書，另則牽涉增值稅、贈與稅等之支付，原
    告既未給付被告分文，被告自無由同意。又若增加各該土地
    投資案之土地共有人，勢將同時增加未來合建之困難；事關
    各共同投資人之權益，依兩造歷來委由被告與各共同投資人
    之協議，亦無由增加共同投資人。且登記於被告名下不動產
    價值與兩造投資額並不一致，原告要求所有不動產均移轉二
    分之一，並無理由。原告請求既與協議不符，請求內容又嚴
    重損及被告及其他土地共同投資人之權益，並違背各共同投
    資協議，於理、於法被告均無配合之義務。原告謂其係給付
    無確定期限之約定云云，顯非事實，且買賣並非一廂情願即
    可達成，亦非原告發函，各該土地即得售出，被告並無不正
    當行為阻止條件成就。何況縱如原告所言，視同條件成就，
    原告亦僅得請求「取回款項」扣除損失及稅負後之一半，其
    請求所列不動產所有權應有部分之二分之一，亦無理由。另
    原告主張依民法第二百二十九條第二項請求被告移轉土地所
    有權及給付金錢，惟按民法第二百二十九條第二項乃「無確
    定期限債務遲延責任」之規定，並非獨立之請求權，原告以
    該條為請求權基礎，於法自屬有違。
二、投資事務協議書與民法「合夥」規定無關：
（一）依系爭協議書內容觀之，所涉財產既非公同共有，亦無財
      產不足清償債務應連帶負責之問題，不符民法第676條第1
      項、第668條、第681條之規定，顯與民法「合夥」無涉。
      該協議書依其內容，實為包含股權買賣、投資利得分配、
      不動產損益分擔等之混合契約。原告謂投資事務協議書實
      質為兩造同意解散合夥及如何分配剩餘財產之協議，甚至
      謂協議書之訂定符合民法第692條第2款、第698至699條之
      規定，依前揭說明均顯與吾國法制不符，而無足採。尤其
      原告竟以共同投資股份有限公司為合夥，將有限責任與無
      限責任之投資混為一談，明顯混淆民法及公司法之體制，
      法理不通，自不足採之。
（二）原告亦曾以投資事務協議書附件三關於光明段及後寮段土
      地之約定及若干土地之登記資料，主張兩造合夥投資木豐
      建設公司，然系爭協議書附件三記載光明段四分之一，後
      寮段百分之六十，並不相等，且與木豐建設公司中被告之
      持股比例並不相同，顯然該記載與木豐建設公司之投資無
      關。事實上系爭協議書附件三所載各案並非均與木豐建設
      公司有關，亦非木豐建設公司之對外投資，原告竟以投資
      事務協議書丙項記載證明兩造就附件三之木豐建設公司各
      項投資均有合夥，顯與事實不符，尤其山溪地球場並非木
      豐建設公司之投資。原告先主張其為木豐建設公司「隱名
      股東」，被告在木豐建設公司之「出資額」及「所得分配
      之利益」，應由兩造平均分配，嗣復主張「股份登記」僅
      具形式上之意義，該公司各股東在公司之各項投資額及分
      配利益比例，則視各案而定，全然否定公司法股東出資持
      股之相關規定，並創公司法制所無之顯名股東與隱名股東
      之概念，將股份有限公司股東出資額與投資案、投資額混
      為一談，
（三）兩造非合夥關係，縱認就系爭協議書附件三所列投資案（
      除誤列如光明段與後寮段者外）為隱名合夥關係，惟兩造
      協議書附件丙項之約定在強調投資若有實現獲利或有損失
      稅負時，均應按各半之投資比例分配或負擔，並非約定投
      資案一有獲利或損失時，即須逐筆分配或分攤。兩造間台
      灣高等法院89年度上字第840號確定判決亦為相同之認定
      。原告亦自認兩造就該利益或損失之分配與分擔並無確定
      期限。而附件三關於之銀行存款餘額「7,710,363元」及
      「8,498,353元」，乃備供投資案各項支出（包括投資評
      估、稅金、費用等）之用，並非單獨就各投資案各別提列
      ，依協議書丙項及其附件三綜合判斷，兩造係約定就全部
      投資案實現或轉讓後取回款項，綜合計算損益後平均取回
      無疑。故民法第707條第1項規定利益分派請求期間限制及
      決算之目的，在方便隱名合夥當事人間之計算，使隱名合
      夥人與出名營業人間之損益分配關係，經決算而確定，若
      經決算營業利益大於損失者，始有利益分配之請求權。反
      之，營業損失決算大於利益者，不但無利益可請求分配，
      反須分擔損失，並避免每筆營業利得收入後直接分配，或
      每筆損失發生後直接計算分攤，造成損益核算上之困難。
      兩造既約定於全部投資案投資實現或轉讓後分配損益，自
      屬該條所稱之契約另有規定，分配前並應經決算之程序。
      協議書附件三兩造之投資案既未全部實現或轉讓，且未經
      決算而有純益，原告提起本件訴訟自無理由。
三、投資事務協議書非兩造間法律關係之總結（清）算：
（一）投資事務協議書非兩造間法律關係之總結（清）算之具體
      事證，除被告歷來主張原告於本件請求被告給付中壢市○○路○段八一○、八一二號房屋十五個月租金之半數，及
      曾以台北青田郵局存證信函第六號請求被告給付八十六年
      九月（簽訂投資事務協議書以前）至八十七年六月原告付
      與木豐建材公司土城倉庫倉租之半數、共同支付殷商號預
      付貨款之半數外，原告亦曾主張擁有木豐建設公司股權之
      半數，惟由各該租金收入、倉租及預付貨款之分配與分擔
      及木豐建設公司股權持分比例，不論其主張發生於投資事
      務協議書簽訂之前或之後，皆未記載於協議書可知原告前
      後主張，顯相矛盾，原告總結算之主張，並非實在。兩造
      既非以投資事務協議書為法律關係之總結算，原告以該錯
      誤命題所為之任何推論，亦均失其附麗，且各該事項部分
      發生於投資事務協議書簽訂前，為原告所明知，其見「總
      結算」一說顯無理由，即改稱係「非關鍵事項未予詳列」
      、「被告故意隱匿」云云，再次凸顯其故意提起諸多訴訟
      ，而為不實之主張。
（二）協議書附件三之內容與事實並不相符：證人即參與協議書
      製作之陳添旺會計師於台灣高等法院九十一年度上訴字第
      一九○九號事件九十二年四月十五日庭訊時證稱：（包括
      協議書上附件三，是否也是由你幫他們寫的？）「打字的
      部分是甲○○提出來的，手寫的部分是我幫他們寫的。但
      是旁邊註明幾分之幾的部分不是我寫的。」（在當時他們
      協議時，所提出的投資資料，你是否知道八十六年十月十
      七日當時已經實現的投資案？）「他們實際的投資狀況我
      不清楚。在這裡而我提出二個疑點，光明段、後寮段牽涉
      到木豐建設公司，他們的帳我有查訪過，光明段、後寮段
      是屬於木豐建設公司的。在很早以前就把私人的投資賣給
      木豐建設公司，但至於當時有無實現投資案我不清楚。」
      （被證九十四號），足證協議書附件三之記載與事實不符
      。
（三）原告所指建設、建材公司各項投資額分配明顯違反法律規
      定：原告另謂兩造七十七年三月五日即已確認投資在「建
      設公司」（含木豐建設公司、三德建設公司）之投資額已
      達四千萬元（即兩造在木豐建設、三德建設之投資額合計
      各二千萬元），嗣因兩造投資在木豐建材公司並轉投資木
      豐建設公司之資金至七十七年十二月三十一日止累積資金
      已達四千八百萬元，兩造並於七十九年元月二十三日協議
      自七十八年一月一日起兩造共同投資在建材（即木豐建材
      公司）、建設（即木豐建設公司）事業方面之資金合計各
      以二千四百萬元計算云云（見民事辯論意旨(四)狀第二頁倒
      數第四行以下），其說法與八十八年五月十八日民事準備
      書及聲請調查證據狀第二頁正面第二行所稱：兩造於七十
      七年三月五日已確認投資在「建設公司」之資金為四千萬
      元（即各二千萬元），嗣因「利潤」之累積，故至七十九
      年元月廿九日投資之「建設公司」之資金已累計為四千四
      百萬元（即各二千二百萬元），已然不符。實則兩造在七
      十七年三月間並未投資於三德建設公司，原告主張顯然不
      實，且木豐建材公司與木豐建設公司為不同法人，人格獨
      立，各自有其資本與資產，非經法定程序不得增減，如何
      能生「兩造投資在木豐建材公司並轉投資木豐建設公司之
      資金四千八百萬元，協議投資資金各以二千四百萬元計算
      」之情？亦令人不解。其主張顯非事實且與吾國法律規定
      不符，均無足採。
四、另就原告請求被告給付出租不動產所得租金部分，然該租金
    乃被告將所有之不動產出租，依租賃契約受領之利益，並未
    因此造成原告之損害，原告主張不當得利，顯無理由應予駁
    回。縱認被告有不當得利情事，惟依法原告僅得請求被告返
    還所得利益之半數，該不動產租金每月僅十二萬至十二萬一
    千元不等（被證十一號），八十七年度及八十六年度租金收
    入總額扣除百分之四十三租賃必要損耗及費用及各該年度應
    繳稅額（被證十二號）後之淨所得額合計五583,178元（附
    表三），原告至多僅得請求其半數（即291,589元，見附表
    三）。
肆、兩造不爭執之事實：
一、兩造原係好友，多年來共同合作投資生意，嗣兩造於86年10
    月17日簽署投資事務協議書，為歷來共同投資事項協議，其
    中丙項約定：「甲乙雙方原以甲方或乙方名義對外投資及原
    始投資成本明細如附件三，所有權甲、乙雙方各佔二分之一
    ，俟投資實現或轉讓後取回款項，平均取回之，若有損失及
    稅負，由甲乙雙方平均負擔之。．．。」等語。其中附件三
    A項係「丁○○名義對外投資」。表列部分之「山上段」即
    如附表二編號1所示山上段土地（下稱山上段土地），兩造
    共同投資額為1500萬元；「山下段」即如附表二所示編號
    2-6之土地（下稱山下段土地），其共同投資額為1000萬元
    ；「中工段」即如附表一所示土地及建物（下稱內壢段房地
    ）及登記於訴外人林宜璋、吳烈忠名下之桃園縣中壢市○○
    段339、339-1地號土地及其上建號537，門牌號碼中壢市○○路○段806號建物（下稱復興段房地）投資案之合稱，兩
    造共同投資額為1,500萬元；另附件三表列之「三重」即指
    附表三所示坐落台北縣三重市○○○段簡子畬小段等地號土
    地之投資案（以下簡稱三重段土地），此部分兩造出資額為
    2700萬元。此外A項部分之投資案尚有「球場」「光明段」
    「山溪地」「後寮段」「廣告-全弘」「廣告-遠見」總投資
    金額合計190, 550,000元。惟就如附表四所示「光明段」、
    及「後寮段」之土地投資案，雖列於附件三A表欄中，但被
    告並未登記所有權，而係登記為木豐建設公司。另於該表列
    下，關於「銀行存款餘額：7,710,363，銀行存款餘額：
    5,498,353 。合計13,208, 716」之記載，係以被告或被告
    得掌控他人名義帳戶存放於各銀行之存款，原告曾以台北東
    門郵局存證信函第1822號表示該存款餘款為兩造共有，係備
    供投資案各項支出（包括投資評估、稅金、利息費用等）之
    用。
二、前揭以被告名義之土地投資案，均係兩造以各半比例合資，
    而由被告出名對外投資，原告授權被告全權處理各項投資決
    定，僅約定其損益均攤。而各土地投資案之出資及移轉情形
    如下：
（一）中工段投資案，係78年間兩造以被告名義與訴外人丙○○
      、林宜璋、吳烈忠合資之土地投資案，兩造出資額占全部
      投資比例3/11；附表一所示登記為被告所有之內壢段房地
      為該投資案之部分標的，超過3/11部分為其他共買出資人
      信託登記予被告持有。嗣於89年12月18日被告以買賣為原
      因將附表一所示土地建物所有權全部移轉登記予丙○○。
      （見本院卷(三)第104-110頁）。而其上建物即門牌號碼桃
      園縣中壢市○○路○段810、812號房屋自84年10月10日起
      至87年7月為止均由被告出租予訴外人徐榮昌，自86年10
      月10日至起之87年7月租約終止為止每月租金為111,000元
      ，被告另自87年8月起出租予訴外人溫清輝每月租金為12
      萬元。
（二）如附表二所示「山上段」、「山下段」土地之各應有部分
      ，為兩造由被告出名，於82年間與訴外人黃冠雄等7人共
      同投資，並陸續以被告名義為所有權應有部分之移轉登記
      ，其中山上段投資案兩造資金所占總投資額比例為5/30，
      山下段投資案所占總投資額比例為2/21；被告嗣於於90年
      4月20日以買賣為原因，將前揭土地所有權全部移轉登記
      予訴外人戊○○○。
（三）如附表三所示之三重段土地為被告出名與訴外人乙○○○
      等5人共同投資，其出資比例即為被告登記之應有部分
      3/10，於85年4月26日登記為被告所有，嗣於89年6月29日
      將各土地之應有部分全部移轉登記予乙○○○。
（四）系爭協議書附件三所示投資案其原登記情形及現登記情形
      詳如附表四所載。
三、原告於87年10月17日及同年12月28日曾以台北青田郵局243
    、293號存證信函催告被告請求被告給付系爭協議書附件三
    存款之半數6,604,358元。另請求被告在88年1月15日前將附
    件三所有投資全部結清實現，如無法出售變現，則應將所有
    權其中二分之一以買賣或贈與方式移轉予原告。
伍、兩造爭點及本院之判斷：
一、系爭協議書丙項之法律性質為何？
（一）依系爭投資事務協議書之內容為：「立協議書人甲○○（
      下簡稱甲方）丁○○（下簡稱乙方）為歷年來共同投資事
      項協議如下：甲、有關不動產部分：明細詳如附件一，甲
      乙雙方互易後，乙方應淨給付甲6,389萬元．．乙、投資
      建材公司部分：甲乙雙方同意依附件二方式計算，甲方
      投資建材公司股權作價4,352萬元轉讓由乙方承受，自86
      年10月1日起甲、乙雙方原共同投資建材公司全歸乙方所
      有經營。雙方同意上述價款分八期由乙方開立支票交付
      甲方收受．．建材公司所有生財之車輛及堆高機，甲乙
      平分之，大哥大甲方較乙方多分配兩線。木豐建材公司
      由乙方負責清理目前事務後予以結束營業或更名為乙方辦
      理。丙、甲乙雙方原以甲方或乙方名義對外投資及原始投
      資成本明細如附件三，所有權甲、乙雙方各佔二分之一，
      俟投資實現或轉讓後取回款項，平均取回之，若有損失及
      稅負，由甲乙雙方平均負擔之。丁、本協議書自即日起生
      效力．．。」等語（見本院卷(一)第13、14頁），由兩造協
      議內容可知其協議之目的，就甲項部分，乃有關兩造間前
      共同投資之不動產，以互易及價值找補之方式為清算；乙
      項協議部分，係關於兩造就合作投資經營木豐建材公司之
      剩餘財產結算，即原告退出以被告名義於木豐建材公司之
      投資，並將其歷年來資金所占股權作價由被告承受；至於
      本件系爭丙項協議部分，即兩造前各以對方名義對外投資
      部分，則因協議書簽訂時，該部分之投資案均未了結，因
      兩造歷來均未就合作事業以書面明文，為使雙方權利義務
      明確，而確認有關兩造協議前實際上共同以對方或第三人
      名義對外投資案之標的及出資額所佔該標的之比例，並確
      認兩造對各該投資案，均有二分之一之所有權，且嗣後若
      有投資利益或損失，均以對半平均之方式分配。亦即，協
      議書整體而言，為原告欲自歷來各項合作關係退出所為結
      算，因其合作關係標的多樣（如包括木豐建材公司之投資
      、不動產之投資），並非均屬一個共同目的事業，尚不能
      以一個合夥關係視之，故其類似合夥退夥之結算契約，（
      參民法第689條）。換言之，兩造依原告退出時合作事業
      之財產之狀況為準，就其中得了結者，或作價轉讓予被告
      ，或平均分配其財產互相找補。而就尚未能分配之未了結
      部分，即丙項附件三所示以單方名義所為投資，因各該投
      資案之目的尚未完成而不能確定損益以資分配，始於協議
      書丙項部分確認兩造所有權之比例並約定在了結前分配損
      益之方法，亦即以「投資實現或轉讓後取回款項」為條件
      ，平均分受利益並負擔損失及稅負。是綜合系爭協議書整
      體意旨而言，固係兩造為歷來合作事業之結算而立，然就
      丙項附件三部分，則因尚未了結，尚不能結算，該部分之
      關係於協議時仍然存續，此與合夥解散清算，應於清算時
      了結現務、予以分配使合夥事業消滅並不相同，故原告主
      張系爭協議書為兩造所有關係之總結算，其得請求分配全
      部標的；被告辯稱並無總結算之意思，未俟計算損益後無
      從分配云云，均非全貌，而不足採。準此，就本件原告所
      為請求應否准許及其法律關係，自應依前揭系爭協議書之
      法律性質而為論斷。
（二）按稱隱名合夥者，謂當事人約定，一方對於他方所經營之
      事業出資，而分受其營業所生之利益，及分擔其所生損失
      之契約。次按，隱名合夥人之出資，其財產權移屬於出名
      營業人。民法第700條、第702條分別明定。是隱名合夥人
      其出資移屬於出名營業人，與合夥財產為全體合夥人公同
      共有不同。又合夥為二人以上互約出資以經營共同事業之
      契約，隱名合夥則為當事人約定一方對於他方所經營之事
      業出資，而分受其營業所生利益，及分擔其所生損失之契
      約。故合夥所經營之事業，係合夥人全體共同之事業，隱
      名合夥所經營之事業，則係出名營業人之事業，非與隱名
      合夥人共同之事業。苟其契約係互約出資以經營共同之事
      業，則雖約定由合夥人中一人執行合夥之事務，其他不執
      行合夥事務之合夥人，僅於出資之限度內負分擔損失之責
      任，亦屬合夥而非隱名合夥。最高法院著有42年台上字第
      434號判例要旨足參。據上而論，原告自承就系爭協議書
      丙項附件三A部分所示之投資案，均係由被告對外出名，
      所取得之財產權並登記為被告所有，且由被告全權決定是
      否及如何經營及處理，其不曾過問，亦僅於每逢被告有投
      資收回利得時即平分其利益；以及附件三A項所示之銀行
      存款係統一為各投資案之費用、利息、稅負支出所使用；
      而各投資案均係被告出名或以被告得控制之木豐建設公司
      之名義（即光明段土地及後寮段土地，此部分詳後述）與
      他人合夥，並有不同之投資人及投資比例，其目的事業亦
      各不相同，而各投資案之其他投資人亦僅認出資者為被告
      ，原告亦無從對於各投資案之共同財產主張合夥權利，對
      外亦不負擔債務等各情，揆諸前揭法條規定，兩造就系爭
      協議書丙項附件三投資部分之法律性質，應屬一個兩造概
      括約定原告對於被告對外投資經營之事業出資，而分受其
      營業所生之利益、及分擔其所生損失之隱名合夥契約。換
      言之，原告以投資得利為其目的，約定以比例各半之共同
      資金由被告出名尋找投資標的並於投資後執行合夥投資之
      事務，是各投資案間雖無關連，然並非分屬各個隱名合夥
      事業，而係一個隱合夥契約中合夥事務之各項標的而已；
      此由兩造就附件三之投資案另設有共同資金即二筆銀行存
      款以供各投資案共同事務之稅費支出即可得證。原告主張
      附件三個項標的應係各個不同之隱名合夥契約，應獨立以
      觀云云，自非可取。而被告先位抗辯兩造非屬合夥關係，
      僅係共買土地之契約、無合夥關係之適用云云，亦非事實
      而無可取。按其亦自認被告所有之系爭銀行存款係用以兩
      造共同投資之費用支出，則各投資案既另有共同資金，當
      非兩造基於各個隱名合夥意思，分別成立之隱名合夥契約
      。
（三）至被告雖辯稱「光明段及後寮段」之投資標的為木豐建設
      公司之投資，與兩造無關要屬誤列云云，然查，依證人即
      為兩造執筆寫系爭協議書之會計師陳添旺於另案即台灣高
      等法院91年度上訴字第1909號偽造有價證券等案件92年4
      月15日訊問筆錄證述：「（問：有關木豐建材公司後來拆
      夥，被告與原告雙方在寫協議書時，你是否知道？）答：
      有協議書，是我幫他們寫的。（問：包括協議書上附件三
      ，是否也是由你幫他們寫的？）答：打字的部分是甲○○
      提出來的，手寫的部分是我幫他們寫的。但是旁邊註明幾
      分之幾的部分不是我寫的。（問：在當時他們協議時，所
      提出的投資資料，你是否知道八十六年十月十七日當時已
      經實現的投資案？）答：他們實際的投資狀況我不清楚。
      在這裏面我提出二個疑點，光明段、後寮段牽涉及到木豐
      建設公司，他們的帳我查訪過，光明段、後寮段是屬於木
      豐建設公司的。.... 當時有無實現投資案我不清楚。（
      問：你是否知道沒有實現的投資案？）答：我不太清楚，
      另外上面記載的廣告部分，我有提出質疑，但他們有解釋
      ，是去投資類似廣告公司的投資案，是有想去仲介廣告公
      司。但他們認為應該列進去。（問：當時他們協議之間，
      有關的光明段、後寮段、雷立案，大陸案等投資案裡，有
      無協議要如何處理？）這些表格是甲○○提出來的，丁○○有表示說要寫就寫下去。他們表示如果將來賺錢或者賠
      錢，都願意負擔二分之一。按照這個原則來處理。各等語
      （見本院卷(五)第367、368頁）。徵諸證人早在本院88年11
      月4日言詞辯論中亦證稱：「（法官提示投資協議書）證
      人：丁○○打電話請我過去幫他們結算，其中關於不動產
      結算部分，我沒有參與，除了不動產部分，協議書所最部
      分，都是由兩造已經協議，才幫他們算以前投資事務以當
      時這份協議書為準，協議書內容，有一部分從專業來講不
      適宜，由於雙方同意，還是寫了... 我完全照他們兩造的
      結論來寫的，我沒有去核對資料等語（見本院卷(一)第
      345-1 頁），可見證人於本院審理時所證述之「不適宜部
      分」當指前揭登記於木豐建設公司名下之附件三光明段及
      後寮段土地亦列為被告名下之投資，然就此其已明確證稱
      ：該部分係經被告與原告磋商後表示同意列入，作為以其
      名義之共同投資，將來賺賠都願意負擔二分之一，則無被
      告所辯該部分係屬誤載之情事。雖兩造均主張陳添旺對己
      不利之證詞為不實，而就利己部分則主張為真；惟陳添旺
      為專業會計師，與兩造均非親故，就本案亦無利益糾葛，
      核其證詞當無偏頗迴護特定一方之虞而堪採信。至於該部
      分土地之外部關係何以登記為木豐建設公司名下及木豐建
      設公司是否為兩造共同出資所設立，非本件審理範圍，在
      此不論，亦與隱名合夥人之原告無涉，惟被告同意該部分
      應係兩造隱名合夥投資事業標的之一，應足是認。
（三）次按民法第707條第1項規定：出名營業人，除契約另有訂
      定外，應於每屆事務年度終，計算營業之損益，其應歸隱
      名合夥人之利益，應即支付之。即出名營業人負有計算損
      益分配隱名合夥人之義務，於隱名合夥，如兩造另有約定
      ，自非必於每屆事務年度終始得計算營業之損益。查系爭
      協議書丙項既約定：「甲（原告）乙（被告）雙方原以甲
      方或乙方名義對外投資及原始投資成本明細如附件三所有
      權甲乙雙方各佔二分之一，俟投資實現或轉讓後取回款項
      ，平均取回之，若有損失及稅負由甲乙雙方平均負擔之。
      」，即有「投資實現或轉讓後取回款項」之情形時，即得
      平均取回、如有損失及稅負由雙方平均負擔，亦即以「投
      資實現或轉讓」為計算並分配損益之停止條件。是於附件
      三各投資案有符合投資實現或轉讓之停止時，原告即得依
      前揭約定請求出名營業人即被告計算並分配該投資案之損
      益。
二、原告得依協議書丙項約定請求被告給付系爭土地回收款半數
    ：
（一）經查，系爭附件三投資案中之內壢段土地、三重段土地、
      山上、山下段土地，既經由被告轉讓其所有權予第三人，
      有如前述，自已符合前揭投資「轉讓」之停止條件，是依
      系爭協議書丙項之約定，即得予以計算並分配損益。被告
      雖以兩造間台灣高等法院89年度上字第840號確定判決之
      理由抗辯：縱系爭協議書附件三所列投資案為隱名合夥關
      係，惟兩造協議書附件丙項之約定在強調投資若有實現獲
      利或有損失稅負時，均應按各半之投資比例分配或負擔，
      並非約定投資案一有獲利或損失時，即須逐筆分配或分攤
      。原告亦自認兩造就該利益或損失之分配與分擔並無確定
      期限。而附件三關於之銀行存款餘額「7,710,363元」及
      「8,498,353 元」，乃備供投資案各項支出（包括投資評
      估、稅金、費用等）之用，並非單獨就各投資案各別提列
      ，依協議書丙項及其附件三綜合判斷，兩造係約定就全部
      投資案實現或轉讓後取回款項，綜合計算損益後平均取回
      無疑。民法第707條第1項規定利益分派請求期間限制及決
      算之目的，在方便隱名合夥當事人間之計算，使隱名合夥
      人與出名營業人間之損益分配關係，經決算而確定，若經
      決算營業利益大於損失者，始有利益分配之請求權。反之
      ，營業損失決算大於利益者，不但無利益可請求分配，反
      須分擔損失，並避免每筆營業利得收入後直接分配，或每
      筆損失發生後直接計算分攤，造成損益核算上之困難。兩
      造既約定於全部投資案投資實現或轉讓後分配損益，自屬
      該條所稱之契約另有規定，分配前並應經決算之程序。協
      議書附件三兩造之投資案既未全部實現或轉讓，且未經決
      算而有純益，原告無由提起本件云云，惟查：民法第707
      條第1項之規定當在於當事人間未特別約定時，課以出名
      營業人於每屆事務年度終計算營業損益並支付利益之義務
      ，令隱名合夥人有請求分配損益之依據，非謂該條在限制
      請求結算及利益之期間，如當事人依其合夥事業之型態認
      得在有營業利益時隨時計算分配，自無不可，且隱名合夥
      人係以出資額為限負分擔損失之責任（民法第703條參照
      ），亦無不能確定損失若干之困難。被告初亦辯稱系爭協
      議書丙部分「附件三所列投資案俟投資實現或轉讓後，取
      回款項平均取回」乃以「投資實現」（即合建房屋完成出
      售）或轉讓（即移轉投資房、地所有權）為停止條件等語
      ，而附件三所列各投資案其目的事業均不相同，為被告所
      不爭執，則系爭協議書所謂「投資實現」及「轉讓」之時
      間點自無可能相同，是其協議時所約定得計算分派利益之
      條件當非指全部投資實現及轉讓，而應視各個投資事業之
      結算條件是否成就而定，始符當事人訂約之真義，故被告
      前揭所辯，尚非足取。
（二）據上，原告依系爭協議書丙項約定請求分配內壢段房地、
      山上、山下段及三重段土地轉讓所得，即有所據。至原告
      先位主張應依其原始出資額為基準計算所得利益，依系爭
      協議書之平均分派利益分攤損失精神之約定，自無可取而
      不待言。又被告復辯稱：縱原告得請求分配各土地之取回
      款項，惟依協議書丙項「若有損失及稅負由甲乙雙方平均
      負擔之」之規定，原告亦應負擔其所負擔之地價稅及因轉
      讓所生之增值稅云云，惟查，就地價稅部分，係被告因整
      個隱名合夥契約存續間就合夥事務所生之稅費，應與其他
      因維持合夥事業所生之如利息、開發等費用共同列為整個
      隱名合夥契約之開銷而以備供合夥費用支出之前揭銀行存
      款支付，而無單獨提出扣減之理，否則該存款即無存在之
      必要，故此等經營整體合夥事務所生之稅費，應至其隱名
      合夥契約全部消滅後，隱名合夥人即原告請求結算以返還
      出資時，始予以計算；而不得於分派利益即各個投資案了
      結或轉讓時主張扣減。同理，就各投資案於了結或轉讓前
      所生之孳息，例如出名營業人即被告因出租投資土地所獲
      利益，本於相同道理，並非因實現或轉讓所得之利益，亦
      不在依系爭協議書丙項所定得為請求分配之列。要之，即
      系爭協議書丙項得請求及主張者，僅單純以各投資案因實
      現或轉讓所生之損益為限。基此，茲將原告得請求各項投
      資案之金額，分論如次：
  １、內壢段房地：查被告將系爭內壢段房地以750萬元之價格
      將全部所有權移轉登記予同為中工段投資案之共有人丙○○，此有被告所提不動產買賣契約書在卷足憑（見本院卷
      (四)第404-408頁）。依丙○○到庭證稱：該價格僅係被告
      持有該房地3/11之價格，至於土地增值稅則由所有合夥人
      按持股比例分擔等語（見本院卷(六)第527-530頁），亦即
      ，被告部分應負擔其中3/11之增值稅。核與契約記載相同
      且為原告所不爭，是被告辯稱兩造應平均負擔繳交土地增
      值稅之半數云云，即非可取。故原告得分配其中半數取回
      款即350萬元。又移轉土地所有權應繳納土地增值稅之義
      務人為被告，且本件系爭土地均已繳納完畢，亦有各該管
      稅捐稽徵處函附資料可稽，被告辯稱該稅捐均由其繳納完
      畢，即為可取，原告主張被告應另提出繳納證明及資金來
      源始得扣減云云，即無可取。經查，內壢段各地號土地之
      增值稅稅款共5,409,319元，均已繳納完畢乙節，亦經本
      院函桃園縣政府稽徵處中壢分處，有該處函覆之土地增值
      稅稅額暨繳款憑證可證（見本院卷(六)第623-633頁），是
      原告應分擔其中3/11之半數即3/22，計算結果為737,634
      元（計算式詳附表五）。以此計算內壢段房地原告得請求
      因轉讓之取回款金額為：3,012,366 元。
  ２、山上段土地：查被告將山上段土地連同山下段土地應有部
      分以總價900萬元出售予戊○○○，兩造均不爭依六筆土
      地之應有部分占全部面積之比例換算出售之面積和為：
      6610平方公尺（各筆面積依序為山上段1932地號：2789㎡
      ，山下段1715地號：3163㎡，山下段1718地號：425㎡，
      山下段1720地號：170㎡，山下段1721地號：23㎡，山
      下段1722地號：40㎡，詳見本院卷(六)第625-633頁之課稅
      面積，小數點以下四捨五入），換算結果每平方公尺出售
      價格為1362元（計算式：9,000,000/6610= 1361元/㎡，
      兩造均同意元以下無條件捨去），再以之計算山上段部分
      轉讓收回款項為1,897,914元；又山上段轉讓所生之土地
      增值稅為862,627元（見本院卷(六)第628頁），被告應負擔
      其中二分之一即431,314元，準此，原告就山上段得請求
      之取回款為1,466,600元。（計算式：1,897,914-431,
      314=1,466,600）
  ３、山下段土地：又查山下段土地依被告提出山下段原始買入
      之買賣契約書所載山下段之投資案包括山下段1692、1715
      、1718、1720、1721、1722、1723、1725、1727、1728、
      1729、1730地號土地，1692地號土地以每坪8,500元購入
      ，總價1,639,650，共有192.9坪，而其餘土地則以每坪
      11,500元之價格購入，總價為99,719,950元，即約8,671.
      3坪，合計共購入8,864.2坪，有被告所提之買賣契約書二
      件在卷可參（見本院卷(一)第91-98頁），而被告持有系爭
      山下段1715、1718、1720、1721、1722地號土地之應有部
      分，換算總面積為3,821平方公尺，約合1156.坪，占全部
      投資案比例約13%，有兩造不爭之山下段投資登記一覽表
      附卷足參（見本院卷(五)第336頁），是被告登記之比例已
      逾其資金占投資案比例2/21（約9.5%），則依山上段轉讓
      之計算原則（即被告登記持分即等於其投資比例，故無需
      再依投資比例分配），被告將山下段土地轉讓取回之款項
      自無需再依其投資比例換算取得之金額，是原告對此項取
      回款之計算方式應有誤會，而不足參；則扣除前項山上段
      投資額1,466,600後，山下段投資案收回款為7,533,400元
      。再查，該段土地轉讓所生增值稅為1,178,792元，此稅
      負為被告應原告以存證信函催告請求出售系爭投資土地所
      有權而生，即被告應係自此項投資案中退股，故與其他投
      資人無涉，同理亦無需依其投資比例換算應負擔金額，即
      由兩造對分即各負擔589,396元，因此，原告得請求之系
      爭山下段取回款項為6,944,004元（計算式：
      7,533,400-589,396=6,944,004元 ）
  ４、三重段土地：查被告將系爭三重段土地以1600萬元之價格
      將全部應有部分移轉登記予同為三重段投資案之共有人乙○○○即證人丙○○之妻，此有被告所提不動產買賣契約
      書在卷足憑（見本院卷(四)第412-418頁）。依該買賣契約
      簽訂之代理人丙○○到庭證稱：系爭土地轉讓之增值稅係
      由被告個人負擔等語（見本院卷(六)第527-530頁），而移
      轉三重段92-6地號土地增值稅為238,965元、97-8地號土
      地部分增值稅為54,669元，共計296,634元，此有臺北縣
      政府稅捐稽徵處三重分處93年1月20日函附之土地增值稅
      課徵資料足憑（見本院卷(六)第644-647頁），另三重段
      92-8 地號及97-5地號部分增值稅合計397,001，亦有同處
      93年2月16日函附資料可稽（見本院卷(八)第120頁）是合計
      轉讓三重段之增值稅共為693,635元，原告應負擔其中半
      數即346,817.5元（693,635/2=346,817.5）。以此計算三
      重段土地原告得請求因轉讓而取回款金額為：
      7,653,183元。（計算式：8,000,000-346,817.5=7,653,
      182.5，元以下四捨五入）。
  ５、綜上所述，內壢段及三重段土地原告得請求之取回款為
      10,665,549元（計算式：3,012,366+7,653,183=10,665,
      549）山上段及山下段土地原告得請求之取回款為：
      8,410,604元（計算式：1,466,600+6,944,004=8,410,604
      ）。末按，給付無確定期限者，債務人於債權人得請求給
      付時，經其催告而未為給付，自受催告時起，負遲延責任
      。其經債權人起訴而送達訴狀，或依督促程序送達支付命
      令，或為其他相類之行為者，與催告有同一之效力。又遲
      延之債務，以支付金錢為標的者，債權人得請求依法定利
      率計算之遲延利息。民法第229條第2項、民法第233條第1
      項分別定有明文，經查，系爭協議書丙項之請求係以系爭
      投資土地實現或轉讓而取回款項為給付之停止條件，自屬
      無確定期限之給付，是自被告將之轉讓與第三人並收足款
      項時起，原告即得請求被告給付，而系爭土地均為本件訴
      訟繫屬中始移轉予丙○○等人所有等情，有如前述，原告
      於轉讓前既已起訴請求被告給付，自無需再為催告，是被
      告自取回款項之日起，負遲延責任。查內壢段土地及三重
      段土地之最後付款支票發票日為91年2月5日，有被告所提
      丙○○所簽發之支票二紙在卷足憑（見本院卷(四)第411頁
      ），則此部分原告請求被告給付在8,410,604元及自91年2
      月5日起至清償日止按年息百分之五計算之遲延利息部分
      ，為有所據。另就山上段及山下段土地之買賣價金，係於
      90年5月17日由戊○○○匯款予被告設於華南商業銀行之
      帳戶內，有被告所提之存簿影本一紙在卷足憑（見本院卷
      (四)第428頁），則此部分原告得請求之金額在10,665,549
      元及自90年5月17日起至清償日止按年息百分之五計算之
      遲延利息內，亦有理由，應予准許。至逾前揭准許範圍之
      請求，即無所憑，應予駁回。
（三）至原告另主張被告賤賣系爭投資土地，而構成民法第184
      條第1項之侵權行為，應依原告原始出資額賠償原告云云
      ，惟查，隱名合夥人之出資，其財產權移屬於出名營業人
      ，為民法第702條所明定，被告既為兩造隱名合夥之出名
      營業人，各投資案房地及應有部分均登記為其所有，復應
      原告之要求將系爭投資案予以轉讓求現以資分配利益，其
      出售自己所有土地之行為自無不法侵害原告何種權利可言
      ；且證人丙○○亦到庭證稱被告出售內壢段及三重段土地
      予伊及其妻乙○○○之價格均與當時市價相當，系爭土地
      購買時為市價最高點等語，而山上段及山下段土地於原告
      出售時之公告現值為每平方公尺1,300元，此有原告所提
      之土地登記謄本在卷可考（見本院卷(四)第24頁），被告以
      前述每平方公尺1,362元出售已高於公告現值，亦無原告
      所指賤賣之情，原告復未舉證證明被告出售價格與市價如
      何不相當而有賤賣之事實，其主張被告賤價出售系爭土地
      之行為已侵害其合夥財產權云云，即不足取。
三、原告依系爭協議書丙項及民法第179條之規定請求內壢段房
    地15個月租金及附件三所示銀行存款半數8,892,128元，並
    無理由：
（一）就租金部分：
  １、依系爭協議書丙項請求部分：原告主張被告將如附表一所
      示即內壢段房屋出租予緗鴻美食天地，至起訴前有15個月
      ，被告侵占15個月之租金未平均分配予原告，致原告受有
      損害，原告得依系爭協議書丙項約定及民法第179條之規
      定請求被告給付半數云云，被告不爭執其將內壢段房地出
      租予訴外人湘鴻美食天地之事實，惟辯稱原告並無請求權
      存在：按系爭協議書丙項係約定「如附件三所有權甲乙雙
      方各佔二分之一，俟投資實現或轉讓後取回款項，平均取
      回之，若有損失及稅負由甲乙雙方平均負擔之」等語，此
      約定係附件三所示整個隱名合夥關係得就各投資案請求分
      派利益之特別約定，已如前述，是依此原告自僅得請求附
      件三所有權因轉讓所生損益之半數而不含條件成就前之收
      入及稅費，亦詳述於前，故原告主張其得依系爭約定請求
      被告給付租金之半數，應無理由。又按內壢段土地既屬被
      告出名營業之合夥事業之一，而隱名合夥人係為出名營業
      之人所經營之事業而出資，其財產權移屬於出名營業人，
      對於移屬於出名營業人之財產，隱名合夥人不得有所主張
      ，是被告出租登記其名下財產所得租金自無不當得利可言
      ，原告依民法第179條規定請求被告給付租金半數，亦無
      可取。原告此部分請求權既不存在，則原告另聲請本院向
      財政部台北市國稅局大安分局、財政部台北市國稅局中正
      稽徵所函查並調取各該年度被告綜合所得稅核定租賃所得
      部分通知書所示來自團圓飲食店、緗鴻飲食店之租賃所得
      之扣繳憑單，以明其租賃標的，即無必要。
（二）就附件三存款部分：查附件三所示之銀行存款餘額「7,
      710,363元」及「8,498,353元」，乃備供投資案各項支出
      乙節，為兩造所不爭執，而如附件三所示投資案尚有「光
      明段」部分535、540、541地號土地尚未實現及轉讓，亦
      為兩造同認在卷（詳見原告所提附件三所示不動產現狀一
      覽表，見卷(六)第610頁），而光明段及後寮段土地部分雖
      係以木豐建設公司登記，但此係出名營業人即被告之外部
      關係，依兩造協議，該項投資案亦屬兩造隱名合夥投資標
      的之一等情，已如前述，則就如附件三所示之隱名合夥關
      係即未消滅，則前揭備供投資案所用之存款餘額自尚不能
      結算損益以確定得供分配之款項為何，是原告請求分配系
      爭存款餘額之半數，即無理由。至兩造雖就該存款餘額如
      何計算得出，是否即為木豐建設公司或「總管理處」至86
      年9月30日之帳面價值，於協議前是否經兩造會算及會算
      資料為何等節，以及原告是否為被告在木豐建設公司股權
      之「隱名合夥」人等各節爭執甚烈，惟核與本件判決結果
      無影響，本院自無庸予以一一審酌論斷，併此敘明。
四、綜上所述，原告得依系爭協議書丙項之約定請求被告給付在
    19,076,153元及其中本金8,410,604元自91年2月5日起至清
    償日止暨其中本金10,665,549元及自90年5月17日起均至清
    償日止按年息百分之五計算之利息範圍內，為有理由，逾此
    部分之請求，即無所據，應予駁回。
五、兩造陳明願供擔保，聲請宣告假執行或免為假執行，經核原
    告勝訴部分，合於法律規定，爰分別酌定相當之擔保金額宣
    告之；原告其餘假執行之聲請，因訴之駁回而失所依據，不
    予准許。
六、至兩造其餘攻擊防禦方法及未經援用之證據，經本院審酌後
    ，認均不影響本判決之結果，爰不一一再予論述，附此敘明
    。
七、據上論斷：原告之訴為一部有理由，一部無理由，並依民事
    訴訟法第79條但書、第390條第2項、第392條第2項，判決如
    主文。
中　　華　　民　　國　　94　　年　　7 　　月　　14　　日
                           民事第一庭　　法   官　王貞秀
以上正本係照原本作成
如對本判決上訴，須於判決送達後20日內向本院提出上訴狀
中　　華　　民　　國　　94　　年　　7 　　月　　14　　日
                                          書記官  劉寶鈴
